【裁判字號】    99,婚,89
【裁判日期】    990527
【裁判案由】    離婚
【裁判全文】
臺灣臺南地方法院民事判決                99年度婚字第89號
原      告  甲○○
被      告  乙○○
上列當事人間請求離婚事件，經本院於民國99年5月13日言詞辯
論終結，判決如下：
    主      文
准原告與被告離婚。
訴訟費用新臺幣肆仟零伍拾元由被告負擔。
    事實及理由
一、被告未於言詞辯論期日到場，核無民事訴訟法第386條所列
    各款情形，爰依原告之聲請，由其一造辯論而為判決。
二、本件原告起訴主張：
  (一)原告甲○○（女，民國○○年○月○○日生，身分證統一編號：
    Ｚ000000000號）與被告乙○○（男，51年6月28日生，身分
    證統一編號：Ｚ000000000號）於81年2月27日結婚，未生育
    子女，目前兩造婚姻關係存續中。
  (二)兩造婚後，被告工作不穩定，無積蓄卻喜歡留連在釣蝦場、
    釣魚場及麻將桌上，又經常打電動而徹夜不歸；被告因簽賭
    六合彩負債，以原告名義向原告老闆娘借錢，原告工作所得
    及存款新臺幣（下同）20餘萬元全數均用於貼補家用殆盡；
    被告於87年間，與他人發生車禍事故，因無力賠償車禍費用
    即離家不告而別，留下原告一人獨自面對負債，被告剛失蹤
    之際，原告有向臺南市警察局第四分局申報被告為失蹤人口
    ，請求協尋，警方均未通知原告是否尋獲被告，被告自87年
    間離家後迄今均未返家，拒絕與原告同居。又原告因罹患妄
    想型精神分裂症，需長期治療，原告多次住院，目前仍在行
    政院衛生署嘉南療養院住院治療中，無謀生能力，自被告離
    家出走後，原告日常生活所需均賴娘家人供給，被告對原告
    均不聞不問。被告離家出走迄今近十二年，拒絕與原告同居
    ，音訊全無，原告又因病住院，無謀生能力，被告亦無支付
    原告任何扶養費用，顯係以惡意遺棄原告在繼續狀態中，爰
    依民法第1052條第1項第5款規定，提起本件訴訟等情。並聲
    明：准原告與被告離婚。
三、被告未於言詞辯論期日到場，亦未提出書狀作任何聲明或陳
    述。
四、得心證之理由：
  (一)按夫妻之一方已惡意遺棄他方在繼續狀態中者，他方得向法
    院請求離婚，民法第1052條第1項第5款定有明文。次按，夫
    妻互負同居之義務，如無不能同居之正當理由，拒絕與他方
    同居，即係民法第1052條第1項第5款，所謂以惡意遺棄他方
    （參照最高法院29年上字第254號判例）。又民法第1052條
    第1項第5款所謂以惡意遺棄他方，不僅須有違背同居義務之
    客觀事實，並須有拒絕同居之主觀情事，始為相當（參照最
    高法院85年度臺上字第572號判決）。再按家庭生活費用，
    除法律或契約另有約定外，由夫妻各依其經濟能力、家事勞
    動或其他情事分擔之，民法第1003條之1第1項定有明文。夫
    妻之一方有支付家庭生活費用之義務時，如無正當事由不為
    支付，以致他方不能維持生活，自屬民法第1052條第1項第5
    款所謂以惡意遺棄他方（參照最高法院22年上字第9220號判
    例）。
  (二)原告主張兩造於81年2月27日結婚，未生育子女，目前兩造
    婚姻關係存續中之事實，業據原告提出戶籍謄本2份為證，
    核屬相符，堪信為真正。
  (三)原告另主張被告在87年間，與他人發生車禍事故，因無力賠
    償車禍費用即離家不告而別，原告有向臺南市警察局第四分
    局申報被告為失蹤人口，請求協尋，警方均未通知原告是否
    尋獲被告，被告自87年間離家後迄今均未返家，拒絕與原告
    同居，迄今已將近十二年，留下原告一人獨自面對負債，及
    原告因罹患妄想型精神分裂症，需長期治療，原告多次住院
    ，目前仍在行政院衛生署嘉南療養院住院治療中，無謀生能
    力，自被告離家出走後，原告日常生活所需均賴娘家人供給
    ，被告對原告均不聞不問，音訊全無之事實，業據提出診斷
    證明書1份為據，並舉證人即被告妹妹魏麗萍到庭證稱：「
    （問：是否知道被告在88年、89年間有離家出走？）知道，
    因為我們雖然沒有住在一起但是我常常與原告電話聯繫，在
    88 年、89年時原告告訴我被告與人發生車禍但是沒有錢賠
    償對方，因此離家出走，從原告告訴我被告離家出走後，到
    現在為止我都沒有跟乙○○聯絡過，這段期間之後，我曾經
    在我母親家即被告目前的戶籍地看過被告一次，時間是在過
    年期間，哪一年已經不記得了，被告並沒有住在我母親家，
    被告回我母親家待了一下就離開了，之後我就沒有看過被告
    了。」「（問：被告是否已經將近十年沒有跟原告同住？）
    是。」「（問：是否知道被告為何拒絕與原告同住？）應該
    只是為了躲債而已。」「（問：被告是否有住在你母親家即
    被告目前的戶籍地？）沒有。據我所知被告應該沒有定期回
    去探視我母親，我跟我母親都不知道被告目前真正住在何處
    ，我能定被告並沒有住在戶籍地。」「（問：是否知悉原告
    多次因為精神疾病住院？）我知道，原告多次因為精神疾病
    住院都是由原告的家人照顧他，被告都沒有關心原告也沒有
    照顧他。」「（問：原告有無工作收入？）目前原告在嘉南
    療養院住院治療，所以並沒有工作收入，原告目前日常生活
    所需都是由原告的家人提供支付，被告都沒有提供支付原告
    的生活費，被告並沒有寄錢回家過。」等語（見本院99年4
    月8日言詞辯論筆錄），核與原告主張之事實相符。次查，
    經本院向臺南市警察局第四分局函查是否曾受理原告申報被
    告為失蹤人口請求協尋之報案資料，該分局函覆稱：「…經
    承辦人查詢警政署受理失蹤人口e化平台檔案資料顯示，該
    所確於87年5月7日受理甲○○報案其夫乙○○離家出走乙案
    ，且資料報表顯示，乙○○已於87年7月13日經臺南縣警察
    局佳里派出所執行擴大臨檢勤務時在某娛樂場所尋獲。」有
    臺南市警察局第四分局99年5月3日南市警四刑字第09944249
    150號函及所附失蹤人口系統--各別查詢資料報表1份可參；
    再查，經本院函請行政院衛生署嘉南療養院協助提供原告歷
    次住院治療之時間及所患名稱，該院函覆結果稱：「江員至
    本院初診日期為民國92年12月9日，在本院治療的時間為92
    年12月9日至92年12月26日，93年9月2日至93年10月8日，以
    及96年12月24日至今仍在住院中。其所罹患之疾病名稱為精
    神分裂症。」有行政院衛生署嘉南療養院99年4月27日嘉南
    司字第0990002722號函可參，堪信原告主張上開事實為真正
    。
  (四)經查，兩造結婚後，被告因與他人發生車禍事故，無力賠償
    即離家不告而別，拒絕與原告同居，經原告於87年5月7日向
    臺南市警察局第四分局申報失蹤人口，請求協尋，被告於87
    年7月13日經臺南縣警察局佳里派出所執行擴大臨檢勤務時
    在某娛樂場所尋獲後，迄今已將近十二年之久，均未返家與
    原告同居，客觀上自有違背同居義務之事實，又被告縱為逃
    避車禍之損害賠償責任而離家，然非不能告知原告可供聯絡
    之地址、電話，與原告保持互動及聯絡，仍竟自87年間離家
    時起即拒絕再與原告聯絡，再者，原告於87年5月7日申報被
    告為失蹤人口請求警方協尋，經警方於87年7月13日查獲被
    告後，被告明知原告在尋找被告，仍拒絕與原告以電話或書
    信聯絡，亦不告知原告其住址、電話或行蹤，亦不返家，足
    堪認被告有拒絕與原告同居之主觀情事；又查原告罹患精神
    分裂症，自92年12月9日至92年12月26日，93年9月2日至93
    年10月8日，以及96年12月24日至今均在行政院衛生署嘉南
    療養院住院治療中，顯見原告並無謀生能力，不能維持生活
    ，被告依民法第1003條之1第1項既有分擔家庭生活費用之義
    務，乃多年均未支付兩造家庭生活費用，原告又因患病住院
    致不能維持生活，須賴娘家人協助，揆諸前開說明，被告顯
    係以惡意遺棄原告在繼續狀態中。
五、從而，原告以被告以惡意遺棄原告在繼續狀態中為由，依民
    法第1052條第1項第5款規定，訴請判決離婚，依法並無不合
    ，應予准許。
六、本件訴訟費用應由敗訴之被告負擔。經查，原告支出第一審
    訴訟費用（裁判費）3,000元，登報費1,050元，合計4,050
    元，應由被告負擔，爰確定如主文第二項所示。
七、據上論結，本件原告之訴為有理由，依民事訴訟法第385條
    第1項前段、第78條、第87條第1項，判決如主文。
中    華    民    國    99    年    5     月    27    日
                  家事法庭    法  官  鄭  彩  鳳
上正本係照原本作成。
如對本判決上訴，須於收受判決正本送達後20日內向本院提出上
訴狀，並繳納上訴費及附具繕本。
中    華    民    國    99    年    5     月    27    日
                              書記官  黃  心  怡

司法院資訊處製作；財團法人民間司法改革基金會備份。
